臺灣高雄地方法院刑事判決　　　　　　　　　　　　　　九十年度自字第五三號
　　自　訴　人　辛○○
　　承受訴訟人　庚○○
　　（自訴人之父）
　　代　理　人　壬○○
　　被　　　告　丙○○
　　被　　　告　戊○○
　　右二人共同
　　指定辯護人　本院公設辯護人己○○
右列被告等因殺人未遂案件，經自訴人起訴自訴，本院判決如左︰
    主  文
戊○○傷害人之身體，處拘役伍拾日，如易科罰金，以佰元折算壹日。扣案之木棍
壹支沒收。
丙○○無罪。
    事  實
一、戊○○與其父丙○○共同在高雄縣大寮鄉○○村○○路垃圾處理場對面經營木材
    加工廠，於民國九十年十月二十五日十一時許，適有辛○○（提起本件自訴後於
    審理期間已病死）駕車經過該處，見有部分木材堆置在路旁妨礙通行，乃下車與
    丙○○理論，二人遂起口角爭執，辛○○竟返回車內取出拆信刀一支，先將丙○○踢倒在地，並持刀作勢欲刺狀，戊○○見狀旋即持起工廠內木棍一支衝出擊落
    辛○○手上該支小刀，繼而基於傷害之犯意，持木棍繼續毆打辛○○，辛○○不
    敵棒擊後退至垃圾場門口不支倒地，戊○○始行罷手，致辛○○頭部、臉部、背
    部、頸部、右前臂、左膝等身體多處受有挫裂傷、挫瘀傷、擦傷等傷害。嗣經垃
    圾場門口管理員乙○○○報警到場處理，並扣得戊○○、辛○○各持之木棍、拆
    信刀各一支。
二、案經辛○○提起自訴。
    理  由
壹、被告戊○○部分：
一、查本件自訴人辛○○提起自訴後，於辯論終結前，已於九十一年三月十四日病死
    （惟與本案所受之傷勢無關），業經自訴人之父庚○○具狀陳明，並有臺灣高雄
    地方法院檢察署相驗屍體證明書及戶籍謄本各一份在卷可稽，故本件自訴人部分
    ，依刑事訴訟第三百三十二條規定應由自訴人之父庚○○承受訴訟，合先敘明。
二、訊據被告戊○○固坦承於右揭時地，見自訴人踢倒其父並持刀作勢欲刺其父，遂
    持木棍衝出打傷自訴人之事實，惟否認其行為構成傷害罪，辯稱：伊見自訴人持
    刀欲刺其父，為救其父才打傷自訴人，伊是正當防衛云云。經查；
（一）自訴人生前於右揭時地，駕車經過被告丙○○、戊○○父子經營之木材加工廠
      ，見有木材堆置在路旁妨礙通行，乃下車與被告丙○○理論，二人遂起口角爭
      執，隨後自訴人返回車內取出小刀一支，先將丙○○踢倒在地，並持刀作勢欲
      刺狀，被告戊○○見狀旋即持起工廠內木棍一支衝出擊落自訴人手持之小刀，
      繼而將自訴人打倒制服在地，自訴人因而頭部、臉部、背部、頸部、右前臂、
      左膝等身體多處受有挫裂傷、挫瘀傷、擦傷等情節，已據自訴人生前指訴在卷
      並提出當日受傷之診斷證明書一紙憑佐，且經目擊證人即案發地對面之垃圾場
      門口管理員乙○○○及在場之甲○○、丁○○等人於本院證述大致相符情節足
      資佐證，被告二人對此部分情節亦不爭執，故此部分事實應堪認定。
（二）次查，自訴人雖以被告戊○○當時口出打死他等語，認被告戊○○係出於殺人
      故意一節。按殺人罪之成立，須於實施殺害時，即具有使其喪失生命之故意。
      倘缺乏此種故意，僅在使其受傷，而發生傷害之結果者，衹與傷害罪之規定相
      當，要難遽以殺人未遂論處，有最高法院四十八年臺上字第三三號判例可資參
      照；又行為人有無殺人之決意，應參酌當時情況，對其為之動機、下手之情形
      及加害之部位，與被害人受傷之輕重等以為綜合之判斷，殊不能以口頭之「給
      你死」或「殺」之詞語，即謂其有殺人之意思，亦有最高法院七十八年度台上
      字第五二一六號判決意旨可供參考。查被告戊○○堅決否認有殺人犯意，而由
      證人乙○○○、丁○○二人證稱被告戊○○將自訴人打倒制伏在地後即請渠等
      打電話報警等語可知，被告戊○○當時係見其父突遭自訴人攻擊，始持工廠內
      之木材加以反擊，且由其將自訴人壓制在地後亦未繼續加害一情，顯見其意在
      為父解危，並無取自訴人生命之意甚為明確，又其反擊行為雖亦致自訴人身體
      多處受有挫裂傷，然自訴人當時所受之傷勢尚不足以喪命，其於警員到場後意
      識亦甚為清楚，猶能配合至警局製作警訊筆錄，此亦有高雄縣警察局林園分局
      函送當日雙方警訊筆錄一份在卷可稽，足見被告戊○○之行為，充其量僅與傷
      害犯行相當，自訴人指訴被告戊○○有殺人犯意，尚無從採信。
（三）至被告戊○○雖以其見自訴人當時持刀欲加害其父，為求自衛，始持棍毆傷自
      訴人等語置辯，本院公設辯護人亦執此據為被告戊○○出於正當防衛行為不罰
      之辯護意旨，然查自訴人當時固有持刀作狀欲刺丙○○之舉，然由證人丁○○
      、乙○○○證述當時情形，已可察知自訴人當時係在被告戊○○工廠門口與丙○○發生衝突，被告戊○○見狀持棍反擊，先將自訴人手上小刀打落後，再持
      續毆打自訴人，後因自訴人不敵棍擊後退到對面垃圾處理場門口不支倒地，被
      告戊○○將自訴人壓制在地後始停止毆打等情事，應堪認定。從而，被告見其
      父遭自訴人持刀威脅，持棍在其工廠門口擊落自訴人手持之小刀一情，固可認
      係為父解危之正當防衛行為，然於此危害解除後，仍繼續持棍攻擊毆打自訴人
      身體等處，自訴人不堪棍擊節節後退至垃圾場門口不支倒地，被告戊○○始停
      止攻擊，因而致自訴人頭部、臉部、背部、頸部、右前臂、左膝等身體多處均
      受有挫裂傷、挫瘀傷、擦傷等傷勢，被告戊○○此部分後續攻擊行為，係另出
      於傷害犯意所為，洵堪肯認，自不得再執以正當防衛卸責，所辯自無可信。此
      外，復有被告戊○○及自訴人於案發當時各持之木棍、拆信刀各一支扣於警局
      佐，被告戊○○之傷害犯行，已臻明確，應依法論科。
二、核被告戊○○所為，係犯刑法第二百七十七條第一項之傷害罪。自訴人認係犯刑
    法第二百七十一條第二項第一項之殺人未遂罪，尚有未洽，自訴法條應予變更。
    審酌被告戊○○為父解危，將自訴人毆傷，固有違法，惟乃情急所下所為，其情
    容可理解，前亦無犯罪前科，素行尚佳，有臺灣高等法院被告全國前案紀錄表在
    卷可參，而自訴人就本件衝突之發生亦有可歸責事由，且其所受傷勢亦尚非嚴重
    等一切情狀，量處如主文所示之刑，並諭知易科罰金之折算標準。扣案之木棍一
    支，係被告戊○○所有持以毆傷自訴人之物，已據其自陳在卷，爰依刑法第三十
    八條第一項第二款規定宣告沒收。另扣案之拆信刀一支，則為自訴人所有之物，
    無庸併為沒收諭知。
貳、被告丙○○部分：
一、自訴人另稱被告丙○○亦有持木棍毆打伊之情，自訴被告丙○○與其子戊○○共
    犯殺人未遂罪嫌一節，為被告丙○○所否認，被告戊○○亦自稱僅其一人持棍毆
    打自訴人，其父未參語等語。
（一）按犯罪事實應依證據認定之，無證據不得推定其犯罪事實；不能證明被告犯罪
      者，應諭知無罪判決，刑事訴訟法第第一百五十四條、第三百零一條第一項分
      別定有明文。而刑事訴訟法上所謂認定犯罪事實之證據，係指足以認定被告確
      有犯罪行為之積極證據而言，如未能發現相當證據或證據不足以證明，自不能
      以推測或擬制之方法，以為裁判基礎，亦有最高法院二十九年上字第三一０五
      號、四十年台上字第八十六號判例意旨可參考。
（二）經查，自訴人指訴被告丙○○亦有參與毆打伊之情節，除據被告丙○○、戊○○二人均否認在卷外，且經證人乙○○○亦於本院為否定證述可資相佐，雖另
      一證人丁○○證稱被告戊○○當時自工廠內持二支木棍衝出，將其中一支木棍
      交予丙○○，二人即合力毆打自訴人等詞，然警員嗣後據報到場僅在案發地點
      尋獲雙方打架所用之木棍及小刀各一支，已據警員於扣押筆錄載明，並有扣押
      物品表可稽，由警員僅在現場查扣一支木棍之事實，與證人乙○○○所述相合
      ，應認以證人乙○○○證述較為可信，證人丁○○所言既無相關證據可資佐證
      ，尚難採為不利被告丙○○之認定。此外，自訴人就此部分指訴復未提出其他
      證據證明，本院亦查無其他積極證據足資證明被告丙○○有共同傷害或殺人犯
      行，此部分自訴內容尚難認為真實採信。從而，既不能證明被告丙○○犯罪，
      依前揭規定，應對其另為無罪諭知。
據上論斷，應依刑事訴訟法第三百四十三條、第二百九十九條第一項前段、第三百條
、第三百零一條第一項，刑法第二百七十七條第一項、第四十一條第一項、第三十八
條第一項第二款，罰金罰鍰提高標準條例第一條前段、第二條，判決如主文。
中      華      民      國    九十一    年      五      月      二      日
                                    臺灣高雄地方法院刑事庭
                                        法  官  陳淑卿
右正本證明與原本無異。
如不服本判決，應於送達後十日內，向本院提出上訴狀。
                                        書記官  陳朝宗
中      華      民      國    九十一    年      五      月      二      日
附錄本判決論罪之法條全文
刑法第二百七十七條條第一項
傷害人之身體或健康者，處三年以下有期徒刑、拘役或一千元以罰金。
